【裁判字號】    98,簡上,112
【裁判日期】    990804
【裁判案由】    確認通行權存在等
【裁判全文】
臺灣臺南地方法院民事判決             98年度簡上字第112號
上  訴  人  甲○○
視同上訴人  丙○○
視同上訴人  乙○○
視同上訴人  戊○○
被上訴人    丁○○
訴訟代理人  鄭嘉慧律師
上列當事人間確認通行權存在等事件，上訴人對於民國98年5 月
25日本院新市簡易庭97年度新簡字第214 號第一審判決提起上訴
，於民國99年7 月21日辯論終結，本院判決如下：
    主      文
原判決第一項、第二項並該部分訴訟費用之負擔均廢棄。
上開廢棄部分，被上訴人在第一審之訴駁回。
第一審訴訟費用除確定部分外及第二審訴訟費用均由被上訴人負
擔。
    事實及理由
一、按訴訟標的對於共同訴訟之各人必須合一確定者，共同訴訟
    人中1 人之行為有利於共同訴訟人者，其效力及於全體；不
    利益者，對於全體不生效力。民事訴訟法第56條第1 款定有
    明文。本件請求確認通行權存在之訴，對於供通行土地所有
    人而言，其訴訟標的對於供通行之土地所有人各人必須合一
    確定，為固有必要共同訴訟。又本件供通行之土地即坐落台
    南縣新市鄉○○○段1408-12 地號土地（下稱1408-12 地號
    土地）為甲○○、丙○○、戊○○、乙○○共有，上訴人黃
    輔允不服原判決提起上訴，依民事訴訟法第56條第1 款之規
    定，其上訴效力及於其餘同造共同訴訟人丙○○、戊○○、
    乙○○，爰均併列為視同上訴人。又上訴人甲○○雖於本院
    99年2 月24日準備程序中表示只對原審判決主文第1 項提起
    上訴，但對於原審判決附圖二所示E 部分1408-12 地號土地
    之通行方式沒有異議等語（見本院該日準備程序筆錄），惟
    上訴人甲○○提起本件上訴時，乃聲明將原審判決廢棄，上
    開廢棄部分，被上訴人在第一審之訴駁回，有民事上訴狀1
    件在卷足憑，可見上訴人甲○○乃對原審判決對其不利之部
    分全部上訴，並已對丙○○、戊○○、乙○○發生視同上訴
    之效力，則上訴人甲○○嗣後表明不對原審判決附圖二所示
    E 部分1408-12 地號土地之通行方式提起上訴，自屬不利於
    上訴人丙○○、戊○○、乙○○，而對上訴人丙○○、戊○○、乙○○不生效力，故本件上訴之範圍仍包括原審判決主
    文第2 項即其附圖二所示E 部分1408-12 地號土地。
二、本件視同上訴人丙○○、戊○○、乙○○經合法通知，無正
    當理由均未於言詞辯論期日到場，核無民事訴訟法第386 條
    各款所列情形，爰依被上訴人之聲請，由其一造辯論而為判
    決。
三、本件被上訴人主張上訴人於民國92年間曾訴請本院新市簡易
    庭92年新簡調字第42號分割共有物事件分割坐落台南縣新市
    鄉○○○段1473地號土地（下稱原1473地號土地），當時原
    1473地號土地上分別有被上訴人、上訴人和王石埤搭建之3
    棟建築物，而相鄰之同段1474地號（下稱1474地號土地）土
    地上亦有訴外人黃三良所有，於82年間即建築之建物即門牌
    號碼為台南縣新市鄉永就83之4 號（下稱83之4 號房屋），
    此為兩造所明知，故調解過程，被上訴人即言明欲保留原14
    73地號土地地上建物，且應有合理之對外通行道路。豈知上
    訴人最後代理被上訴人簽立之調解內容，不僅被上訴人之建
    物未保留，被上訴人分得之同段1473地號土地（下稱分割後
    1473地號土地）對外亦僅剩1 公尺道路，又因被上訴人年邁
    ，上開分割共有物事件調解筆錄上又未記載地上建物之相對
    位置，故當被上訴人查知所有建物未被保留，又無法對外通
    行時，已過法律救濟期限，致被上訴人權益嚴重受損。是原
    1473地號土地分割後，被上訴人僅由各共有人依應有部分比
    例保持共有之同段1473-1地號土地（下稱1473-1地號土地）
    供作道路使用。惟1473-1地號土地實際寬度僅1 公尺，以目
    前小客車寬度均約2 公尺、一般農用機具機身寬度大約2 至
    2.5 公尺之情況，不僅一般小客車無法通行，農用機具車輛
    亦均無法通行，造成被上訴人分得之分割後1473號土地對外
    通行、耕作使用上困難，嚴重影響土地經濟利用，故被上訴
    人主張以通行權方式求得合理對外通行道路。而被上訴人於
    原1473號土地之應有部分最大，卻遭分配於狹長土地之最後
    方，又無任何差價補償，故該次土地分割調解，被上訴人實
    為最大受損之人。而原審被告王石埤提供可通行同段1408-8
    地號土地（下稱1408-8地號土地）之方法，則因該地並非被
    上訴人所有，且僅供該地共有人自行進出之用，尚非既成巷
    道，不容被上訴人隨意通行。是被上訴人依民法第789 條規
    定，請求通行上訴人甲○○所有同段1473-3地號土地（下稱
    1473-3地號土地）上如原判決附圖一所示A 、B 部分，係對
    外通行路線中，行經他人土地面積最小最少之方案，且被上
    訴人主張之1.5 公尺寬度，加上原1 公尺之1473-1地號土地
    道路寬度，共計2.5 公尺寬度，亦係目前一般轎車，農用機
    具器械，通行所需最小寬度，故被上訴人主張通行之道路，
    確實係損害最小最可行之方式。另1474地號土地上自82年起
    已有黃三良建屋使用，豈可因之後92年不妥當之分割方案，
    而反客為主稱應將1474地號土地上之建物拆除以供通行使用
    ，且1474地號土地上建物果真如上訴人甲○○所述拆除部分
    以供分割後1473地號土地通行之用，則1474地號土地之建物
    即無法對外通行，故上訴人甲○○所稱拆除83之4 號房屋即
    可對外通行部分實不可採。上訴人甲○○所述相鄰土地另有
    既成巷道，同段14 06-6 、1475地號土地上有可供通行道路
    ，且1474地號土地上建物之寬度、位置云云，均與事實不符
    。倘被上訴人要將分割後1473地號土地與1474地號土地合併
    使用，則被上訴人即無庸預留對外道路，被上訴人即借道14
    74地號土地對外通行之道路即可，何需再浪費寶貴之土地供
    道路之用。依民法第787 條、第789 條規定，被上訴人對上
    訴人甲○○之1473-3地號土地及上訴人共有之1408-12 地號
    土地自有通行權存在，原審判決並無不當等語，並聲明：上
    訴駁回。
四、上訴人甲○○則以被上訴人所有分割後1473號土地，與相鄰
    之1473-3地號土地、同段1473-4、1473-5、1473-2地號土地
    （下分別稱1473-4、1473-5、1473-2地號土地）及1473-1地
    號土地，本係被上訴人、訴外人李輔容、方朝猛、原審被告
    王石埤、上訴人乙○○、丙○○共有。嗣全體共有人為求管
    理使用方便起見，於90年6 月間調解分割成現狀。而李輔容
    、方朝猛（已病故）於調解成立並辦理分割登記後，乃將因
    分割而取得之1473-3、1473-4地號土地先後售讓上訴人甲○○。上揭土地調解分割時，原共有人李輔容部分係由上訴人
    甲○○代理參與調解，故上訴人甲○○就當時調解詳情知之
    甚稔。上揭土地調解分割之初，各共有人固曾認應留設共有
    道路，惟就道路究應設置多寬意見分歧。但全體共有人鑑於
    調解分割土地之西南側相鄰地可連接該地南側公路即同段13
    99地號土地（下稱1399地號土地）之既成道路，從而調解分
    割之土地似可考慮與之合併使用以利通行。至於共有道路東
    側末端未臨接公路部分，則再由全體共有人集資向鄰地即同
    段1408-9地號土地（下稱1408-9地號土地）所有人王石埤購
    買寬度1 公尺之土地，以解決共有土地不通公路之難題。而
    於上開土地調解分割時，被上訴人之所以同意僅留設1 公尺
    寬之共有道路，即是預料其個人將取得之土地即分割後1473
    地號土地，可與其原有西南側相鄰之同段1474地號土地（下
    稱1474地號土地）合併使用，而通行無礙。蓋1474地號土地
    上現有被上訴人居住使用之建物即83之4 號房屋，且屋前有
    被上訴人私設之巷道，可用以銜接至公路。被上訴人既可循
    之通行以至公路，自無意留較寬之共有道路，以免被上訴人
    減少分得原持分比例分攤之土地，故未顧及因分割取得1473
    -3、1473-4地號土地之李輔容、方朝猛，日後有通行該1 公
    尺寬共有道路之困難。如今被上訴人忘卻當年執意開設1 公
    尺寬道路之私心，藉詞共有道路寬度不夠導致通行不便，而
    訴請確認其就上訴人甲○○所有1473-3地號土地如原判決附
    圖所示編號A 部分（寬度1.5 公尺，面積12平方公尺）及B
    部分（面積4 平方公尺）之土地有通行權存在，使上訴人甲○○原有地形完整之土地削去一塊，不惟不符事理之平，尤
    有悖誠信，是被上訴人既已分割取得緊鄰其原有1474地號土
    地旁之分割後1473地號土地，兩地若能合併利用，由被上訴
    人將目前由其居住使用坐落1474地號土地上之83之4 號房屋
    之庭院大門及圍牆稍作移動，即可暢行，不必落人口實，並
    達敦親睦鄰之效等語資為抗辯。並聲明：原判決主文第1 項
    、第2 項廢棄。上廢棄部分，被上訴人在第一審之訴駁回。
五、視同上訴人丙○○、戊○○、乙○○未於言詞辯論期日到場
    ，亦未提出書狀作何聲明及主張。
六、兩造不爭執之事實：
（一）1473-1、1473-2、1473-3、1473-4、1473-5及分割後1473
      地號土地係原共有人李輔容、方朝猛、王石碑、乙○○、
      丙○○及被上訴人於92年10月間，聲請本院新市簡易庭分
      割原1473地號土地經調解成立分割成現狀，分割後1473地
      號土地分歸被上訴人所有，1473-1地號土地由李輔容、方
      朝猛、上訴人丙○○、乙○○、王石埤及被上訴人共有，
      1473-2地號土地分歸上訴人丙○○及王石埤共有，1473-3
      、1473-4地號土地則分歸李輔容、方朝猛取得，嗣李輔容
      、方朝猛將其分得之1473-1地號土地應有部分及1473-3、
      1473-4地號土地所有權全部分別出售予上訴人甲○○。14
      73-5地號土地分歸上訴人乙○○取得。
（二）1408-12 地號土地為上訴人甲○○與上訴人丙○○、戊○○、乙○○共有，該土地分割自1408-9地號土地。
（三）分割後1473地號土地為袋地、1473-1地號土地現狀作道路
      使用，實際寬度為1 公尺。
（四）相鄰之1472、1474地號土地分別為上訴人甲○○和被上訴
      人所有，1474地號土地上自83年起即有被上訴人之孫子黃
      三良所有之83之4 號房屋使用中。
七、按土地因與公路無適宜之聯絡，致不能為通常使用時，除因
    土地所有人之任意行為所生者外，土地所有人得通行周圍地
    以至公路。民法第787 條第1 項定有明文。所謂「不能為通
    常之使用」，並不以該需通行之土地上有房屋，或有人居住
    為必要，而係以土地使用現況為其判斷標準；土地現況是否
    不能為通常使用，應斟酌土地之形狀、面積、位置、用途、
    地目及使用分區等因素判斷之。次按因土地一部之讓與或分
    割，而與公路無適宜之聯絡，致不能為通常使用者，土地所
    有人因至公路，僅得通行受讓人或讓與人或他分割人之所有
    地。數宗土地同屬於一人所有，讓與其一部或同時分別讓與
    數人，而與公路無適宜之聯絡，致不能為通常使用者，亦同
    。亦為民法第789 條第1 項所明文，而本條規定之旨趣，乃
    在土地本應與公路有適宜之聯絡，如因土地一部之讓與分割
    ，致有不通公路之土地，則其不通公路之結果，乃基於受讓
    人、讓與人或分割人之任意行為，且為受讓人、讓與人與分
    割人所預知，自不得因讓與或分割之當事人間任意行為，而
    使其周圍地受其牽連而負通行之義務，故民法第789 條乃明
    定該不通公路土地之所有人，僅得通行受讓人、讓與人或分
    割人之所有地。可知民法第787 條第1 項及第789 條第1 項
    規定之通行權，係為土地利用之社會經濟目的，所賦予土地
    所有人之法律上當然負擔，具有準物權之請求權性質，則基
    於利益衡量原則及袋地通行權之物上負擔性質，自應嚴格限
    制袋地所有權人必須無自己之土地可對外通行，始得對鄰地
    或受讓人或讓與人或他分割人之所有地主張民法第787 條第
    1 項或第789 條第1 項規定之通行權，以調和土地相鄰及個
    人所有之利害關係，符合民法第787 條及第789 條袋地通行
    權規定之立法目的。因此如數筆土地同屬一人所有，而得因
    之與公路為適宜之聯絡者，即得藉由其中一筆或數筆與公路
    相通聯，其中之一筆或數筆土地非藉助該通聯之土地即不能
    單獨對外通聯時，該同屬一人所有之土地，亦不能自己捨通
    聯之土地，而反藉由其他鄰地或受讓人或讓與人或他分割人
    之所有地主張其通行權存在。換言之，民法第787 條第1 項
    、第789 條第1 項所定之袋地通行權，其主要目的不僅專為
    調和個人所有之利害關係，且在充分發揮袋地之經濟效用，
    以促進物盡其用之社會整體利益，而對袋地四周土地所有權
    之限制，故袋地四周若有袋地所有人所有之土地，袋地所有
    人自應優先通行自己之土地，以減輕對四周鄰地權益之損害
    。
八、被上訴人雖主張1473-1地號土地寬度僅1 公尺，造成分割後
    1473地號土地對外通行、耕作使用上困難，故有通行上訴人
    甲○○之1473-3地號土地如原判決附圖一所示編號A 部分面
    積12平方公尺、B 部分面積4 平方公尺之土地，及上訴人共
    有之1408-12 地號土地如原判決附圖二所示編號E 部分，面
    積6 平方公尺土地之必要云云，然為上訴人甲○○所否認，
    辯稱：被上訴人可將分割後1473地號土地與1474地號土地合
    併利用，即可對外通行等語。經查分割後1473地號土地可經
    由左側相鄰亦為被上訴人所有之1474地號土地，再經由1408
    -8及1473-1地號土地對外通行至公路乙節，有被上訴人提出
    之照片1 張及上訴人甲○○提出之照片6 張、地籍圖謄本及
    原判決附圖二各1 件在卷可稽，被上訴人亦自承：倘被上訴
    人要將分割後1473地號土地與1474地號土地合併使用，則被
    上訴人即無庸預留對外道路，被上訴人即借道1474地號土地
    對外通行之道路即可，何需再浪費寶貴之土地供道路之用等
    語（見被上訴人99年7 月21日提出之民事辯論意旨狀），可
    知分割後1473地號土地，除可藉由1473-1地號土地對外通行
    外，亦可經由被上訴人所有之1474地號土地及他人之1408-8
    地號土地與公路為適當之聯絡，並無被上訴人所稱非利用上
    訴人甲○○之1473-3地號土地如原判決附圖一所示編號A 部
    分面積12平方公尺、B 部分面積4 平方公尺之土地，及上訴
    人共有之1408-12 地號土地如原判決附圖二所示編號E 部分
    ，面積6 平方公尺土地，始能與公路為適當聯絡對外通行之
    必要。被上訴人雖主張1408-8地號土地係原審被告王石埤提
    供，被上訴人並非該地所有人，1408-8地號土地僅供該地共
    有人自行進出使用，尚非既成巷道，不容被上訴人隨意通行
    云云，惟被上訴人之1474地號土地既可經由1408-8地號土地
    通行至公路，則分割後1473地號土地經由1474地號土地通行
    至1408-8地號土地而與公路聯絡，自無不可。況1474地號土
    地既已有原來對外通行之方式，則分割後1473地號土地使用
    1474地號土地以通行至公路，當然可行，被上訴人此部分之
    主張，自無可採。又查1474地號土地上雖有被上訴人之孫子
    黃三良所有之83之4 號房屋存在，且1474地號土地與分割後
    1473地號土地間設有圍牆分隔，惟83之4 號房屋與上開圍牆
    間尚存相當寬之間隔，被上訴人拆除該圍牆後，即可輕易自
    分割後1473地號土地經由1474地號土地對外通行等情，亦有
    兩造提出之前開照片附卷足憑，可知被上訴人為分割後1473
    地號土地通行之需，只要拆除1474地號土地上之圍牆，並不
    影響83之4 號房屋使用1474地號土地之情形，自無被上訴人
    所稱會影響83之4 號房屋使用1474地號土地之情況。而縱然
    該圍牆係屬黃三良所有或因此通行方式而影響83之4 號房屋
    使用1474地號土地之情況，然被上訴人基於1474地號土地所
    有權人之身分，亦可請求黃三良拆除上開圍牆或房屋以便被
    上訴人之分割後1473地號土地通行使用。被上訴人主張1474
    地號土地上自82年起已有訴外人黃三良建屋使用，豈可因之
    後92年不妥當之分割方案，而反客為主稱應將1474地號土地
    上之建物拆除以供通行使用，且1474地號土地上建物果真如
    上訴人甲○○所述拆除部分以供分割後1473地號土地通行之
    用，則1474地號土地之建物即無法對外通行云云，顯然僅顧
    慮被上訴人及黃三良自身之利益，卻將所有不利益歸於相鄰
    上訴人甲○○之1473-3地號土地，自有違民法第787 條及第
    789 條袋地通行權規定之立法目的，亦無可採。是堪認分割
    後1473地號土地可經由相鄰亦為被上訴人所有之1474地號土
    地，再經由1408-8及1473-1地號土地合併對外通行至公路，
    並無被上訴人所稱非藉由上訴人甲○○之1473-3地號土地及
    上訴人共有之1408-12 地號土地，始可對外與公路為適當聯
    絡之情況，參照前段說明，分割後1473地號土地自僅可經由
    被上訴人之1474地號土地對外通行，而不得對分割後之受讓
    人即上訴人甲○○之1473-3地號土地或上訴人共有之周圍地
    即1408-12 地號土地主張民法第787 條及第789 條規定之通
    行權，則被上訴人主張本件應受民法第789 條規定之限制，
    分割後1743地號土地，依民法第789 條及第787 條規定，僅
    可對上訴人甲○○之1473-3地號土地及上訴人共有之1408-1
    2 地號土地主張通行權，且此通行方式為損害最小的方法云
    云，要無可採，堪信上訴人甲○○辯稱分割後1473地號土地
    可經由1474地號土地對外通行乙節為真實。
九、被上訴人復主張原1473地號土地分割時，上訴人甲○○為被
    上訴人之代理人所簽署之調解分割筆錄，卻未依被上訴人指
    示保留地上建物及留設合理之對外通行道路，被上訴人年邁
    ，且系爭調解分割筆錄又未記載地上建物之相對位置，故當
    被上訴人查知所有建物未被保留，又無法對外通行時，已過
    法律救濟期限，致被上訴人之權益嚴重受損云云，亦為上訴
    人甲○○所否認，辯稱原1473地號土地分割時，被上訴人預
    料其個人將取得之分割後1473地號土地可與1474地號土地合
    併使用，而通行無礙，故執意開設1 公尺寬之道路等語。經
    查被上訴人於原1473地號土地聲請本院新市簡易庭調解分割
    時，被上訴人係授權該土地未來繼承人戊○○代理，戊○○
    於調解分割及法院勘驗、測量原1473地號土地現狀過程中多
    次表示意見，戊○○並於本院新市簡易庭於92年11月28日調
    解程序時，當庭提出被上訴人之分割方案（圖二），主張將
    原1473地號土地分割成前述兩造不爭執事實所示之現狀，而
    畫出日後預留之1473-1地號土地及相鄰之1474地號土地之部
    分，以供分割後1473地號土地及其他分割後土地通行之用，
    嗣上訴人乙○○之代理人於本院新市簡易庭93年2 月9 日調
    解時，當庭表示兩造有共識要在原1473地號土地西側留出1
    米作為道路時，戊○○在場亦不為反對之表示，本院新市簡
    易庭因而依該分割方案函請地政事務所派員測量將原1473地
    號土地分割成前述之現況，被上訴人乃於93年10月10日出具
    委任狀授權上訴人甲○○代理該分割共有物事件，並有和解
    、調解之特別代理權，原1473地號土地共有人因而於當日調
    解成立分割該土地為前述之現況，系爭調解筆錄亦附有該分
    割方案之土地複丈成果圖等情，業經本院依職權調閱本院92
    年度新簡調字第42號分割共有物事件卷查對無誤，有被上訴
    人提出之委託書、分割方案（圖二）、委任狀各1 件及本院
    前開事件歷次調解程序筆錄、勘驗測量筆錄、調解筆錄及臺
    南縣新化地政事務所土地複丈成果圖3 件存於該事件卷內可
    稽，足見被上訴人主張甲○○代理其調解分割原1473地號土
    地時違反其前開指示乙節，顯然不實。況被上訴人既已授權
    上訴人甲○○有成立調解之權，則上訴人甲○○代理被上訴
    人所簽署之系爭調解筆錄自對被上訴人發生效力，不容被上
    訴人事後否認其效力及主張救濟，被上訴人前開主張，實無
    可採。是堪認原1473地號土地於分割時，被上訴人亦同意系
    爭調解筆錄所載之分割方案，並欲想將1473-1地號土地與其
    所有之1474地號土地相連部分合併供作分割後1473地號土地
    通行使用甚明，足見上訴人甲○○此部分之抗辯，應屬有據
    ，則分割後1473地號土地，因已留有1473-1地號土地供通行
    使用，顯已非屬於與公路無適當聯絡之袋地甚明，則被上訴
    人僅因1473-1地號土地寬度為1 公尺，無法通行小客車及一
    般農用機具，即謂分割後1473地號土地乃屬袋地，而對上訴
    人甲○○主張民法第789 條規定之袋地通行權，亦與該規定
    未合，亦無可取。
十、綜上所述，分割後1473地號土地既可經由亦為被上訴人所有
    之1474地號土地與其他共有人共有之1473-1地號土地對外通
    行至公路，分割後1473地號土地自僅可經由被上訴人之1474
    地號土地對外通行，而不得對分割後之受讓人即上訴人甲○○之1473-3地號土地或上訴人共有之周圍地即1408-12 地號
    土地主張民法第787 條及第789 條規定之通行權。況被上訴
    人於原1473地號土地分割時，亦同意僅留設1473-1地號土地
    供分割後1473地號土地及其他分割土地通行使用，分割後14
    73地號土地已非袋地，被上訴人亦不得對上訴人甲○○主張
    民法第789 條規定之袋地通行權，從而被上訴人依民法第78
    7 條、第789 條規定，訴請確認其對上訴人甲○○之1473-3
    地號土地如原判決附圖一所示編號A 部分面積12平方公尺、
    B 部分面積4 平方公尺之土地，及上訴人共有之1408-12 地
    號土地如原判決附圖二所示編號E 部分，面積6 平方公尺土
    地，有通行權存在，自屬無據，不應准許。原審以1473-1地
    號土地寬度僅1 公尺，而一般農用機具寬度大約2 公尺至2.
    5 公尺，故分割後1473地號土地對外通行、耕作有使用上困
    難，影響土地經濟利用，因認被上訴人有通行前開1473-3及
    1408-12 地號土地之必要，因而依民法第787 條、第789 條
    規定，於原判決主文第1 項、第2 項確認被上訴人就此部分
    之土地有通行權存在，並命上訴人負擔此部分第一審之訴訟
    費用，自有未合，上訴意旨指摘原判決不當，請求廢棄改判
    ，為有理由，爰改判如主文第2 項所示。
十一、本件事證已臻明確，兩造其餘攻擊防禦方法及舉證，核與
      判決結果無影響，爰不一一論述。
據上論結，本件上訴為有理由，依民事訴訟法第436 條之1 第3
項、第450 條、第78條、第79條，判決如主文。
中    華    民    國    99    年     8     月    4    日
                  民事第三庭  審判長法  官  杭起鶴
                                    法  官  伍逸康
                                    法  官  林雯娟
以上正本證明與原本無異。
本判決不得上訴。
中    華    民    國    99    年     8     月    4    日
                                    書記官  楊建新

司法院資訊處製作；財團法人民間司法改革基金會備份。
